臺灣士林地方法院刑事判決　　　　　　　　　　　　　九十三年度易字第一六三號
　　公　訴　人　臺灣士林地方法院檢察署檢察官
　　被　　　告　己○○○女　五.
　　　　　　　　庚○○
　　共　　　同
　　輔　佐　人　韓柏壽
右列被告因詐欺案件，經檢察官提起公訴（九十二年度偵字第五Ｏ七八號），本院判
決如左：
    主　　　文
己○○○，庚○○均無罪。
　　理　　　由
一、本件公訴意旨略以：被告庚○○係被告己○○○之夫，緣民國八十六年六月間，
    丙○○經己○○○之介紹，而以己○○○之名義，參加丁○○所發起，每月新台
    幣（下同）二萬元，連會首共二十九標之互助會，嗣於九十年八月五日，丙○○
    親往投標並標得該互助會，因會首丁○○未收足會錢，而戊○○欠乙○○錢，乙○○又欠丁○○會錢，乃以不明之協議，由戊○○開立九十年十一月十六日為到
    期日，面額三十萬元之本票一張，並由丁○○轉交予丙○○，因本票未能如期兌
    現，丙○○乃向會首丁○○要求利息，乙○○為此與丁○○之妻一起至丙○○家
    付過一次五千元之利息後，即未再正常繳息，丙○○乃時常至己○○○上班之處
    所，要求己○○○負責，並阻撓己○○○工作，己○○○不堪其擾，乃與庚○○
    共同基於詐欺之犯意聯絡與行為之分擔，由庚○○出面向丙○○之夫甲○○佯以
    ：發票人你不認識，伊可代為討錢等語，甲○○因與庚○○有多年之交情，乃不
    疑有他，而錯將本票交付予庚○○，嗣因丙○○發現後向庚○○夫婦追討，庚○○與己○○○竟置之不理，甲○○與丙○○二人始知受騙。因認被告二人涉犯刑
    法第三百三十九條第一項之詐欺取財罪嫌云云。
二、按犯罪事實應依證據認定之，無證據不得認定其犯罪事實；又不能證明被告犯罪
    者，應諭知無罪之判決，刑事訟訴法第一百五十四條第二項、第三百零一條第一
    項分別定有明文。次按認定犯罪事實所憑之證據，無論直接或間接證據，其為訴
    訟上之證明，須達於通常一般之人均不致有所懷疑，而得確信其為真實之程度者
    ，始得據為有罪之認定，倘其證明尚未達到此一程度，而有合理之懷疑存在時，
    尚難為有罪之認定基礎，最高法院七十六年臺上字第四九八六號著有判例可資參
    照。另告訴人之告訴，係以使被告受刑事訴追為目的，是其陳述是否與事實相符
    ，仍應調查其他證據以資審認，亦有最高法院五十二年臺上字第一三○○號判例
    ，可資參照。再者，刑法第三百三十九條第一項詐欺罪之成立，以行為人確有施
    用詐術，又被害人確因而陷於錯誤而為財物交付者始屬之，行為人苟未施用詐術
    ，自無構成刑法之詐欺取財罪之餘地。
三、本件公訴人認被告二人涉犯刑法第三百三十九條第一項之詐欺取財罪嫌，無非係
    以被告庚○○自白其曾向甲○○取回右揭本票，及本票影本一紙、證人戊○○於
    警詢及偵訊時之證詞、證人乙○○於偵查中之證詞、證人甲○○於警詢及偵訊時
    之證詞、被告二人與告訴人甲○○於九十一年九月十日在石門鄉調解會所立之和
    解書影本一紙等證據為其論據。訊據被告己○○○、庚○○固不否認曾由被告庚○○向甲○○取回右揭本票，惟均堅決否認有何詐欺之犯行，均辯稱：該本票原
    係乙○○給被告庚○○作為欠款之抵押，被告庚○○係因同情告訴人被倒會之苦
    ，始由被告庚○○將該本票交付與甲○○以為安撫，惟事後甲○○因無法就該本
    票取得任何款項，即自願將該本票交還予被告庚○○，並無任何詐欺行為可言；
    被告二人並未積欠告訴人任何款項，亦未承擔丁○○因倒會對告訴人所生之債務
    ，而被告己○○○與告訴人甲○○於調解會所為之和解書係因被告己○○○不堪
    告訴人丙○○之騷擾，為保住工作不得已之無因管理行為等語。經查：
（一） 戊○○所開立之九十年十一月十六日為到期日、面額三十萬元之本票，原僅
       係戊○○交與乙○○作為擔保借款之用，乙○○則因另對被告庚○○尚有欠
       款復將該本票交付被告庚○○作為擔保，至於該本票如何輾轉由告訴人甲○○所持有，乙○○或戊○○皆不知情乙節，業經證人乙○○到庭結證稱：「
       是戊○○開給我作抵押的。但我有欠我姊夫庚○○二十三萬元，我就把這張
       本票轉給他作抵押。庚○○後來怎麼處理這張票，我不清楚。」等語（見本
       院九十三年五月四日審判筆錄），及證人戊○○到庭結證稱：「我先生困難
       時，乙○○幫我的，她先借我五十六萬元，我加減還她，後來沒辦法還，我
       就簽一張三十萬元的本票給她．．．，後來，本票轉給誰，我不知道。」（
       見本院九十三年五月十八日審判筆錄）等語甚詳；且乙○○或戊○○與告訴
       人二人並不相識，而戊○○係於乙○○家中交付該張本票，當時並無其他人
       在場等情，亦經乙○○到庭結證稱：「她開好拿到我家給我，她拿票給我時
       ，只有我們二人在場。」等語（見本院九十三年五月四日審判筆錄），核與
       證人戊○○到庭結證稱：「在乙○○的早餐店開的。」、「．．．應該有我
       跟乙○○在。」、「我從頭到尾只認識乙○○，我是欠乙○○錢，本票也是
       簽給乙○○。」（見九十三年五月十八日審判筆錄）等語相符，應甚明確。
       雖告訴人丙○○於偵查中指稱：「．．會首丁○○開了一張他同學花美純的
       三十多萬元的本票，由丁○○的老婆交給我作為得標金」（見偵查卷第七頁
       ）等語，其於本院審理時又證稱：「．．該本票係戊○○與乙○○於會頭的
       家中交給伊」（見本院九十三年五月四日審判筆錄）等語，然其指述上開本
       票究係何人交付﹖前後不一，已有所疑，且與證人乙○○及戊○○前揭證言
       相去甚遠，衡情依卷附互助會單所示，戊○○並未參加上開互助會，而告訴
       人丙○○與乙○○、戊○○又素不相識，且丙○○為大陸來台人士，豈會同
       意收受一張不認識人之本票以抵償會首積欠其之債務，此舉顯與常情相違，
       足見告訴人丙○○之上開指述，尚難採信，是公訴意旨謂該本票係戊○○欠
       乙○○錢，乙○○又欠丁○○會錢，故以不明之協議，由戊○○開立該本票
       由丁○○轉交予丙○○乙節，尚屬有誤；又告訴人丙○○係以被告己○○○
       之名義參與由丁○○所發起，每月新台幣（下同）二萬元，連會首共二十九
       標之互助會，並於第二十八會以三千元得標，會首丁○○因此須給付告訴人
       丙○○五十三萬七千元之會款，惟僅償還六萬，尚積欠告訴人丙○○四十七
       萬七千元等情，業經告訴人丙○○於警詢、偵查及本院審理時證述在卷（見
       偵查卷第十九頁、第五十九頁及本院九十三年五月四日審判筆錄第十七頁）
       ，並有互助會單一份附卷可憑。由此觀之，因該互助會倒會而對告訴人丙○○負有債務者，應係會首丁○○無誤，至於被告己○○○原本即不因借名予
       告訴人丙○○跟會即因此而須負擔任何債務，而丁○○之該筆會款債務，則
       更與被告庚○○無涉。是被告庚○○辯稱該本票係基於同情而由伊交予告訴
       人甲○○等語，尚非毫無採信之處。
（二） 又被告庚○○將該本票取回後，因乙○○已將其欠款還清，被告庚○○乃將
       該充作擔保之本票返還予原持票人乙○○，故該本票事實上未經被告提示兌
       現，此亦經證人乙○○及戊○○於本院審理時證述甚詳（見本院九十三年五
       月四日及九十三年五月十八日審判筆錄），故告訴人丙○○於偵查時證稱：
       「後來庚○○已向花美純兌現，錢韓拿去了。」等語（見偵查卷第二頁），
       亦不足採信。
（三） 公訴人雖以乙○○曾與丁○○之妻同赴告訴人家中付利息五千元等情，而認
       告訴人就戊○○所開立之本票享有權利云云。然乙○○已到庭結證稱：「．
       ．．丁○○的老婆要我載她去大陸妹那邊，我就載她去而已，我不知道她是
       去作什麼。」等語。按會首丁○○因該互助會倒會本即對告訴人丙○○負有
       債務，已如上述，故由債務人丁○○之妻至債權人丙○○家償還利息或部分
       欠款，亦無不合情理之處，尚無法據此遽認告訴人係經會首丁○○取得該本
       票，甚或推翻被告庚○○辯稱本票係由其交予告訴人之詞，更無從據為認定
       被告二人有以詐術將該本票取回之行為。
（四） 又被告己○○○固曾與告訴人甲○○於九十一年九月十日在台北縣石門鄉調
       解會立下和解書，有和解書影本一紙為證，惟該和解書作成之時點係於被告
       庚○○將本票取回（九十年十一月）之後，無論被告等係基於承擔丁○○債
       務之意抑或出於民法上無因管理之動機，皆無從以該和解書之作成而逆向推
       論被告係以詐欺之手段或基於詐欺之故意而將該本票取回。
（五） 綜上所述，公訴人所據以起訴之犯罪事實以及告訴人之各項指訴皆與證人到
       庭所為之證述多所不符，復參酌告訴人對丁○○之債權亦不因本票之取回而
       消滅，告訴人之整體財產尚無任何之損失，同時被告二人亦未因取回本票而
       獲有任何之不法利益，而被告二人縱因誤認其借名與告訴人丙○○跟會即須
       承擔會首丁○○之債務，或因同情告訴人而出於無因管理之意思而願對該會
       款負責，皆無法據此認定被告二人有何詐欺之動機，更無從證明被告二人有
       何詐欺之犯意，而公訴人復無法提出其他積極證據足認被告二人具詐欺之犯
       意或以詐欺之手段將該本票取回，自難僅以告訴人單一指訴即認被告二人構
       成刑法第三百三十九條第一項之詐欺取財罪；此外，復查無其他積極證據足
       認被告二人有何公訴人所指之詐欺犯行，揆諸前揭法條以及判例意旨，既不
       能證明被告二人犯罪，自應為被告二人無罪判決之諭知。
據上論斷，應依刑事訴訟法第三百零一條第一項判決如主文。
本案經檢察官鄭世揚到庭執行職務。
中　　　華　　　民　　　國　　九十三　　年　　　六　　　月　　　一　　　日
　　　　　　     　　　　　         台灣士林地方法院刑事第三庭
　　　　　　　　 　　　　　　　 　　　　審判長法  官  雷  雯  華
　　　　　　　　 　　　　　　　   　　　　　　法  官  吳  祚  丞
　　　　　　　　 　　　　　　　　 　　　　　　法  官  王  俊  雄
右正本證明與原本無異。
如不服本判決應於送達後十日內向本院提出上訴狀。
                                              書記官  許  秋  莉
中　　　華　　　民　　　國　　九十三　　年　　　六　　　月　　　三　　　日
